臺灣士林地方法院刑事判決　　　　　　　　　　　　　八十七年度訴字第五九七號
　　公　訴　人　臺灣士林地方法院檢察署檢察官
　　被　　　告　丙○○
　　　　　　　　丁○○
　　共　　　同
　　選任辯護人　鍾耀盛
右列被告因偽造文書案件，經檢察官提起公訴（八十七年度偵字第六一三號），本院
判決如左：
    主  文
丙○○、丁○○共同連續意圖為自己不法之所有，而侵占對於業務上所持有之物，各
處有期徒刑肆年陸月。
    事  實
一、丙○○係財團法人清宗文化教育基金會（以下簡稱基金會，董事長乙○○）之會
    計，掌管該基金會新台幣（下同）三千萬之基金存款、會計帳務及保管基金會定
    存單、存摺、基金會印章及董事長乙○○之印章，並同時擔任瑾安企業股份有限
    公司（以下簡稱瑾安公司，董事長甲○○）、徠安企業股份有限公司（以下簡稱
    徠安公司，董事長王錦耀）會計，保管瑾安公司、徠安公司之存摺及瑾安公司、
    王錦耀存摺（內為徠安公司存款）及董事長甲○○、王錦耀之印章；又因極受乙○○信任，而受託保管乙○○個人華南商業銀行西門分行存摺（印章則由乙○○
    自行保管）。嗣於八十二年間起，丙○○竟與其夫丁○○共同意圖為自己不法之
    所有，基於概括之犯意，而為左列行為：
  （一）丙○○於八十二年七月間向乙○○佯稱蓋用之印文不清楚，需要重蓋，而取
        得乙○○華南商業銀行西門分行個人帳戶之印鑑章，並盜蓋該印鑑章於取款
        憑條上而偽造一百五十萬元取款憑條一紙，嗣並於八十二年七月十四日持該
        偽造之取款憑條向華南商業銀行西門分行行使提款，並要求開立台灣銀行支
        票交付，使華南商業銀行西門分行陷於錯誤而簽發面額一百五十萬元，付款
        人為台灣銀行，票號為 BA0000000之支票一紙予丙○○，足以生損害於乙○○。丙○○取得前開一百五十萬元台灣銀行支票後，旋即交付丁○○存入丁○○台灣銀行帳號000000000000之帳戶兌領。
  （二）丙○○於八十三年一月二十五日，將其職務保管之基金會所有，中國信託商
        業銀行城中分行一千萬元之定期存單一紙（存單號碼446852）侵占入己，並
        盜用基金會及董事長乙○○之印鑑章蓋用於前開存單背面「設定質權同意書
        」欄，並擅自以基金會名義填寫存單質押借據＼單筆押借申請書，並盜用基
        金會及董事長乙○○之印鑑章於其上，持向中國信託商業銀行城中分行辦理
        質押借款九百萬元，使中國信託商業銀行城中分行不知其詐，而簽發付款人
        為台灣銀行，面額各為五百萬元、四百萬元，票號為BB0000000、0000000之
        支票二紙交付丙○○，足以生損害於基金會及乙○○。丙○○取得前開五百
        萬元台灣銀行支票後，將之交付丁○○存入丁○○華南商業銀行新生分行帳
        號000000000000之帳戶提示兌領，另四百萬元台灣銀行支票則
        由丙○○存入乙○○設於華南商業銀行西門分行之帳戶以填補之前盜領之款
        項。
  （三）丙○○於八十三年三月間向乙○○佯稱蓋用之印文不清楚，需要重蓋，而取
        得乙○○華南商業銀行西門分行個人帳戶之印鑑章，並盜蓋該印鑑章於取款
        憑條上而偽造一百萬元取款憑條一紙，嗣並於八十三年三月二日持該偽造之
        取款憑條向華南商業銀行西門分行行使提款，並要求開立台灣銀行支票交付
        ，使華南商業銀行西門分行陷於錯誤而簽發面額一百萬元，付款人為台灣銀
        行，票號為 BA0000000之支票一紙予丙○○，足以生損害於乙○○。丙○○
        取得前開一百萬元台灣銀行支票後，旋即交付丁○○存入丁○○台灣銀行帳
        號000000000000之帳戶兌領。
  （四）丙○○於八十三年四月間向乙○○佯稱蓋用之印文不清楚，需要重蓋，而取
        得乙○○華南商業銀行西門分行個人帳戶之印鑑章，並盜蓋該印鑑章於取款
        憑條上而偽造一百萬元取款憑條一紙，嗣並於八十三年四月二十九日持該偽
        造之取款憑條向華南商業銀行西門分行行使提款，並要求開立台灣銀行支票
        交付，使華南商業銀行西門分行陷於錯誤而簽發面額一百萬元，付款人為台
        灣銀行，票號為 BA0000000之支票一紙予丙○○，足以生損害於乙○○。丙○○取得前開一百萬元台灣銀行支票後，旋即交付丁○○存入丁○○台灣銀
        行帳號000000000000帳號之兌領。
  （五）丙○○於八十三年六月六日，將其職務保管之基金會所有，中國信託商業銀
        行城中分行二百八十萬元定期存單一紙（存單號碼580304），侵占入己，並
        盜用基金會及董事長乙○○之印鑑章於存單背面存款人欄，持向中國信託商
        業銀行城中分行辦理提前解約，使中國信託商業銀行城中分行陷於錯誤，而
        簽發台灣銀行為付款人，面額二百八十萬元，票號 BE0000000支票一紙交付
        丙○○，足以生損害於基金會及乙○○。丙○○取得前開台灣銀行支票後，
        將之交付丁○○存入丁○○台灣銀行帳號000000000000之帳戶
        兌領。
  （六）丙○○於八十三年八月二十五日，擅自以王錦耀名義，填寫一百萬元之存款
        取款憑條，並盜蓋王錦耀之印鑑章於其上，而偽造一百萬元取款憑條一紙，
        旋即持向華南商業銀行西門分行行使，使華南商業銀行西門分行不知其詐，
        而簽發付款人為台灣銀行，面額為一百萬元，票號為 BA0000000之支票一紙
        交付丙○○，足以生損害於王錦耀及徠安公司。丙○○取得前述台灣銀行支
        票後，將其交付丁○○存入丁○○台灣銀行帳號000000000000
        之帳戶提示兌領。
  （七）丙○○於八十三年十一月八日，將職務上保管之基金會所有，中國信託商業
        銀行城中分行五百萬元之定期存單一紙（存單號碼446853）侵占入己，並盜
        蓋基金會及董事長乙○○之印鑑章於存單背面「設定質權同意書」欄，再擅
        自以基金會名義填寫存單質押借據＼單筆押借申請書，並盜用基金會及董事
        長乙○○之印鑑於其上，以完成偽造之存單質押借據＼單筆押借申請書，持
        向中國信託商業銀行城中分行辦理質押借款四百五十萬元，使中國信託商業
        銀行城中分行不知其詐，而簽發付款人為台灣銀行，面額四百五十萬元，票
        號為 BE0000000之支票一紙交付丙○○，足以生損害於基金會及乙○○。丙○○取得前開四百五十萬元台灣銀行支票後，將之交付丁○○存入丁○○台
        灣銀行帳號000000000000之帳戶提示兌領。
  （八）丙○○於八十三年十二月六日，擅自以基金會名義，填寫二百萬元之取款憑
        條，並盜蓋基金會及董事長乙○○之印鑑章於其上，嗣並持該偽造之取款憑
        條向華南商業銀行西門分行行使提款，使華南商業銀行西門分行不知其詐，
        而簽發付款人為台灣銀行，面額為二百萬元，票號為 BA0000000之支票一紙
        交付丙○○，足以生損害於基金會及乙○○。丙○○取得前述台灣銀行支票
        後，將其交付丁○○存入丁○○台灣銀行帳號000000000000之
        帳戶提示兌領。
  （九）丙○○於八十四年一月十七日，擅自以瑾安公司名義，填寫金額各為二百萬
        元之取款憑條二張，並盜蓋瑾安公司及董事長甲○○之印鑑章於其上，旋即
        持前開偽造之取款憑條向華南商業銀行西門分行行使提款，使華南商業銀行
        西門分行不知其詐，而簽發付款人為台灣銀行，面額各為二百萬元，票號為
        BA0000000、BA0000000之支票二紙交付丙○○，足以生損害於瑾安公司及乙○○。丙○○取得前述台灣銀行支票後，將其交付丁○○存入丁○○台灣銀
        行帳號000000000000之帳戶提示兌領。
  （十）丙○○於八十四年二月二十日，將其職務保管之基金會所有，中國信託商業
        銀行城中分行五百萬元之定期存單一紙（存單號碼0000000）， 侵占入己，
        並盜用基金會及董事長乙○○印鑑章於存單背面之「設定質權同意書」欄，
        再擅自以基金會名義填寫存單質押借據＼單筆押借申請書，並盜用職務上保
        管之基金會及董事長乙○○之印鑑於其上，持向中國信託商業銀行城中分行
        辦理質押借款四百五十萬元，使中國信託商業銀行城中分行不知其詐，而簽
        發付款人為台灣銀行，面額四百五十萬元，票號 BE0000000之支票一紙交付
        丙○○，足以生損害於基金會及乙○○。丙○○取得前開四百五十萬元台支
        之交付丁○○存入丁○○台灣銀行帳號000000000000之帳戶提
        示兌領。
  （十一）丙○○於八十四年五月二十五日，將其職務保管之基金會所有，中國信託
          商業銀行城中分行二百萬元定期存單一紙（存單號碼0000000） 侵占入己
          ，並盜用基金會及董事長乙○○印鑑章於該存單背面存款人欄，持向中國
          信託商業銀行城中分行辦理提前解約，使中國信託商業銀行城中分行陷於
          錯誤，而簽發台灣銀行為付款人，面額二百萬元，票號 BE0000000支票一
          紙，利息部分則簽發華南銀行面額二萬八千八百四十九元支票一紙交付周
          秀美，足以生損害於基金會及乙○○。丙○○取得前開台灣銀行支票後，
          將之交付丁○○存入丁○○台灣銀行帳號000000000000之帳
          戶兌領。
  （十二）丙○○於八十四年七月二十六日，將其職務保管之基金會所有，中國信託
          商業銀行城中分行四百萬元之定期存單一紙（存單號碼0000000）， 侵占
          入己，並盜用基金會及董事長乙○○之印鑑章於存單背面「設定質權同意
          書」，另擅自以基金會名義填寫存單質押借據＼單筆押借申請書，並盜用
          基金會及董事長乙○○之印鑑章於其上，持向中國信託商業銀行城中分行
          辦理質押借款三百六十萬元，使中國信託商業銀行城中分行不知其詐，陷
          於錯誤而簽發付款人為台灣銀行，面額各為二百七十萬元、九十萬元，票
          號BE0000000、BB0000000之支票二紙交付丙○○，足以生損害於基金會及
          乙○○。丙○○取得前開二百七十萬元台灣銀行支票後，將之交付丁○○
          存入丁○○台灣銀行帳號000000000000之帳戶提示兌領，另
          九十萬元台灣銀行支票則存入基金會華南商業銀行西門分行之帳戶以填補
          之前盜領之部分款項。
  （十三）丙○○於八十四年八月十五日，擅自以基金會名義，填寫一百萬元之取款
          憑條，並盜蓋基金會及董事長乙○○之印鑑章於其上，嗣並持前開偽造之
          取款憑條向華南商業銀行西門分行行使提款，並要求銀行簽發台灣銀行支
          票交付，使華南商業銀行西門分行不知其詐，而簽發付款人為台灣銀行，
          面額為一百萬元，票號為 BA0000000之支票一紙交付丙○○，足以生損害
          於基金會及乙○○。丙○○取得前述台灣銀行支票後，將其交付丁○○存
          入丁○○台灣銀行帳號000000000000之帳戶提示兌領。
  （十四）丙○○於八十五年五月九日，擅自以瑾安公司名義，填寫三百萬元之取款
          憑條，並盜蓋瑾安公司及董事長甲○○之印鑑章於其上，旋即持前開偽造
          之取款憑條向華南商業銀行西門分行行使提款，使華南商業銀行西門分行
          不知其詐，簽發付款人為台灣銀行，面額三百萬元，票號 BB0000000之支
          票一紙交付丙○○，足以生損害於瑾安公司及甲○○。丙○○取得前述台
          灣銀行支票後，將其交付丁○○存入丁○○台灣銀行帳號0000000
          00000之帳戶提示兌領。
二、丙○○、丁○○為免前開犯行為他人察覺，乃共同以偽造文書之概括犯意，推由
    丙○○於其職務上負責制作之文書，為左列不實之登載：
  （一）於八十一年底所登載之基金會定期存款明細上，虛列中國信託商業銀行定期
        存款五百萬元（定存期間81.12.15—83.01.15，利率百分之八點一五）並虛
        列該筆定存屬於八十二年度利息金額為四十二萬四千五百元，且明知不實而
        仍於該明細上登載基金會全部定期存款本金為三千二百三十萬元，屬於八十
        二年度利息為二百八十三萬六千零四十元，並將此不實金額登載於資產負債
        表、損益表、試算表上，持向基金會董事會行使，足以生損害於基金會。
  （二）於八十二年底所登載之基金會定期存款明細上，虛列華南商業銀行定期存款
        四百萬元（定存期間82.11.28—83.11.28，利率百分之七點六五），虛列該
        筆定存屬八十二年度利息金額二萬五千五百元，屬八十三年度利息二十八萬
        零五百元，且明知不實而仍於該明細上登載基金會全部定期存款總計本金為
        三千一百三十萬元，屬八十二年度利息一百六十八萬一千零九十二元，屬八
        十三年度利息一百二十七萬六千零八元，並將此不實金額登載於資產負債表
        、損益表、試算表上，持向基金會董事會行使，足以生損害於基金會。
  （三）於八十三年底所登載之基金會定期存款明細上，虛列華南商業銀行定期存款
        四百萬元（定存期間82.11.28—83.11.28，利率百分之七點六五），虛列該
        筆定存屬八十三年度利息金額二十八萬零五百元，至八十三年十二月三十一
        日止利息二萬五千五百元，且明知不實而仍於該明細上登載基金會全部定期
        存款總計本金為三千二百三十萬元，屬八十三年度利息一百三十四萬九千零
        五十元，至八十三年十二月三十一日利息一百四十五萬零九百五十元，並將
        此不實金額登載於資產負債表、損益表、試算表上，持向基金會董事會行使
        ，足以生損害於基金會。
  （四）於八十四年底所登載之基金會定期存款明細上，虛列(1)中國信託商業銀行定
        期存款一千萬元（定存期間84.07.16—86.01.16，利率百分之七點二），且
        虛列該筆定存屬八十四年度利息金額三十四萬七千三百六十九元，屬八十五
        年度利息七十五萬七千八百九十六元；(2)中國信託商業銀行定期存款二百萬
        元（定存期間84.07.16—86.01.16，利率百分之七點二），且虛列該筆定存
        屬八十四年度利息金額六萬九千四百七十二元，屬八十五年度利息十五萬一
        千五百七十二元；(3)華南商業銀行西門分行定期存款三百萬元（定存期間為
        84.09.29—86.03.29，利率百分之七點零五），並虛列該定存屬八十四年度
        利息五萬三千一百十五元，屬八十五年度利息二十一萬二千四百六十元，並
        明知中國信託商業銀行存單號碼 0000000號之定期存款金額為四百萬元，竟
        於前開定期存款明細上，將該筆定期存款金額不實登載為五百萬元，並於總
        計定期存款不實登載本金為三千二百五十萬元，屬八十四年度利息一百三十
        六萬七千一百三十八元，屬八十五年度利息二百三十四萬零三十八元，復將
        此不實金額登載於資產負債表、損益表、試算表上。丙○○為取信於他人，
        復以影印剪貼之方式，將前述存單號碼 0000000號定期存單影本金額變造為
        五百萬元，同時以影印剪貼之方式，偽造金額一千萬元、二百萬元，存單號
        碼0000000、0000000之中國信託商業銀行定期存單影本各一紙，連同前開登
        載不實之定期存款明細、資產負債表、試算表、損益表，持向基金會董事會
        行使，足以生損害於基金會及中國信託商業銀行。
三、嗣因基金會起疑，於八十五年九月間要求丙○○交出定期存單正本未果，丙○○
    於八十五年九月二十六日擅自離職，基金會向中國信託商業銀行、華南商業銀行
    查詢，始知上情。
四、案經基金會訴由台灣士林地方法院檢察署檢察官偵查起訴。
    理  由
一、訊之被告丙○○、丁○○均否認犯罪，被告丙○○初則辯稱：因考量利率過低而
    經董事會決議以定期存單向銀行質押借款，轉存定存，嗣則辯稱：前開解約、質
    借或提款均係奉乙○○之指示，乙○○告知基金會的錢直接流入乙○○帳戶有所
    不便，而定期存單解約後銀行一定要簽發台灣銀行支票，所以才將台灣銀行支票
    交給丁○○存入帳戶兌領後，提出現金交付乙○○，本件係乙○○利用伊洗錢，
    伊何罪之有，且基金會之存單在保險箱，印鑑章及瑾安公司、徠安公司印章存摺
    均由乙○○保管，如非乙○○同意，伊如何能夠領款云云；而有關業務登載不實
    及偽造、變造存單影本部分，被告丙○○初則辯稱：所有定期存款明細表、試算
    書、損益表、資產負債表均按定期存單填寫，並無不實，且董事會並未要求看存
    單，伊也未曾提供定期存單影印，不知卷內偽造不實存單影本從何而來云云，於
    本院審理時則辯稱定期存款明細表上不存在之款項，係乙○○指示伊隨便填寫存
    單號碼的云云。被告丁○○則辯稱：伊僅受太太丙○○委託，將台灣銀行支票存
    入帳戶領現金交付丙○○，至於為何如此，基金會如何運作、文書如何登載，伊
    均無所悉云云。惟查：
  （一）有關犯罪事實欄一、被告丙○○以定期存單質押借款、解約取款及從乙○○
        、王錦耀、瑾安公司、基金會設於華南商業銀行西門分行帳戶分別取款轉開
        台灣銀行支票存入被告丁○○帳戶之事實，業經被告坦承不諱，且有左列證
        據可資佐證：
    １、犯罪事實（一）、（三）、（四）、（六）、（九）、（十四）部分：
        有華南商業銀行西門分行九十年七月二十日華西存字第一三八號函檢送之資
        金往來明細資料、開發台灣銀行支票之傳票影本及九十年十一月二十二日華
        西門存字第二二二號函檢送之取款憑條為證。而依華南商業銀行西門分行前
        開資料上之註記，其所簽發之台灣銀行支票，票號略為0000000、0000000、
        0000000 0000000、0000000、0000000、0000000、0000000， 經查該七紙台
        灣銀行支票係存入丁○○台灣銀行帳號000000000000之帳戶兌
        領無誤，亦有台灣銀行總行八十九年七月二十五日（八九）銀營乙密字第一
        三七五八號函檢送之該七紙台灣銀行支票正反面影本可證，復與台灣銀行營
        業部八十八年七月二十六日營存密字第０六八九七號函提供之被告丁○○帳
        戶往來明細資料互核相符。
    ２、犯罪事實（二）部分，有中國信託商業銀行城中分行八十九年十二月二十六
        日八九一０七二０四九二號函及所檢送之整存整付儲蓄存款存單正反面、核
        准撥款憑單、活期存款支付申請單（均影本）在卷可稽，而其中五百萬元台
        灣銀行支票係由被告丁○○華南商業銀行新生分行帳戶六三七二—四帳戶提
        示兌領之事實，亦有台灣銀行總行九十年二月十三日（九０）銀營乙密字第
        零二三八二號函檢送之該紙台灣銀行支票正反面影本可參，復有華南商業銀
        行新生分行九十年十月十六日（90）華生存字第二三七號函在卷足憑。
    ３、犯罪事實（五）部分，則有告訴人提出之中國信託商業銀行調換台支申請書
    （附於台北地檢署八十六年度偵字第一五七八九號卷內第二十六頁）可證及
        中國信託商業銀行八十九年十月五日城中（0000000000）號函檢送之整存整
        付儲蓄存款存單、調換台支申請書影本附於本院卷內可稽，且經本院向台灣
        銀行查詢，該紙BE0000000 面額二百八十萬元之台灣銀行支票，確係由被告
        丁○○台灣銀行帳號000000000000帳戶兌領無誤，有台灣銀行
        總行八十九年七月二十五日（八九）銀營乙密字第一三七五八號函檢送之該
        紙台灣銀行支票正反面影本可證，復與台灣銀行營業部八十八年七月二十六
        日營存密字第０六八九七號函提供之被告丁○○帳戶往來明細資料互核相符
        。
    ４、犯罪事實（七）部分，被告於八十三年十一月八日以五百萬元存單持向中國
        信託商業銀行城中分行質借四百五十萬元，係由中國信託商業銀行簽發票號
        0000000 之台灣銀行支票交付，此有中國信託八十七年六月四日城中發文（
        87）櫃字第八七一０七二００四七號函檢送之調換台支申請書（證物共六十
        八頁外放，見該本證物第六三頁），且經本院向台灣銀行查詢，該紙票號為
        BE0000000 面額四百五十萬元之台灣銀行支票，確係由被告丁○○台灣銀行
        帳號000000000000之帳戶兌領無誤，有台灣銀行總行八十九年
        七月二十五日（八九）銀營乙密字第一三七五八號函檢送之該紙台灣銀行支
        票正反面影本可證，復與台灣銀行營業部八十八年七月二十六日營存密字第
        ０六八九七號函提供之被告丁○○帳戶往來明細資料互核相符。
    ５、犯罪事實（八）、（十三）部分，則有華南商業銀行西門分行八十九年十二
        月十二日華西字第二四五號函檢送之存款取款憑條、轉帳收入傳票各二紙可
        稽，且經本院向台灣銀行查詢，該紙BA0000000、BA0000000，面額二百萬元
        、一百萬元之台支票，確係由被告丁○○台灣銀行帳號000000000
        000帳戶兌領無誤，有台灣銀行總行八十九年七月二十五日（八九）銀營
        乙密字第一三七五八號函檢送之該二紙台灣銀行支票正反面影本可證，復與
        台灣銀行營業部八十八年七月二十六日營存密字第０六八九七號函提供之被
        告丁○○帳戶往來明細資料互核相符。
    ６、犯罪事實（十）部分，則有告訴人提出之台灣銀行八十五年十月二十一日營
        存字第０九三六五號函影本可稽（復於前開偵卷內第十一頁），且經本院向
        台灣銀行查詢，該紙BE0000000 面額四百五十萬元之台灣銀行支票，確係由
        被告丁○○台灣銀行帳號000000000000之帳戶兌領無誤，有台
        灣銀行總行八十九年七月二十五日（八九）銀營乙密字第一三七五八號函檢
        送之該紙台灣銀行支票正反面影本可證，復與台灣銀行營業部八十八年七月
        二十六日營存密字第０六八九七號函提供之被告丁○○帳戶往來明細資料互
        核相符。
    ７、犯罪事實（十一）部分，被告丙○○辦理存單解約，中國信託商業銀行係以
        票號0000000 之台灣銀行支票支付，此有中國信託八十七年六月四日城中發
        文（87）櫃字第八七一０七二００四七號函檢送之調換台支申請書（證物共
        六十八頁外放，見該本證物第四八頁），且經本院向台灣銀行查詢，該紙票
        號BE0000000，面額二百萬元台灣銀行支票，確係由被告丁○○台灣銀行帳
        戶（帳號000000000000）兌領無誤，有台灣銀行總行八十九年
        七月二十五日（八九）銀營乙密字第一三七五八號函檢送之該紙台灣銀行支
        票正反面影本可證，復與台灣銀行營業部八十八年七月二十六日營存密字第
        ０六八九七號函提供之被告丁○○帳戶往來明細資料互核相符。
    ８、犯罪事實（十二）部分，被告丙○○辦理存單質借，中國信託商業銀行係以
        票號0000000、0000000之台灣銀行支票支付，此有中國信託八十七年六月四
        日城中發文（87）櫃字第八七一０七二００四七號函檢送之調換台支申請書
        （證物共六十八頁外放，見該本證物第六七頁），且經本院向台灣銀行查詢
        ，其中該紙BE0000000號， 面額二百七十萬元台灣銀行支票，確係由被告丁○○台灣銀行帳戶（帳號000000000000）兌領無誤，有台灣銀
        行總行八十九年七月二十五日（八九）銀營乙密字第一三七五八號函檢送之
        該紙台灣銀行支票正反面影本可證，復與台灣銀行營業部八十八年七月二十
        存密字第０六八九七號函提供之被告丁○○帳戶往來明細資料互核相符。
  （二）有關犯罪事實欄二之犯罪事實，則有告訴人提出被告丙○○制作之基金會定
        期存款明細表、試算表、損益表、資產負債表及中國信託商業銀行存單影本
        （存單號碼0000000、0000000、0000000）三紙附卷可證。 且其中犯罪事實
        （一）部分，經本院向中國信託商業銀行查詢，基金會並無該筆五百萬元存
        款交易，此有中國信託商業銀行八十九年十月三日城中（0000000000）號函
        檢送之資料可稽；犯罪事實（二）、（三）部分，經向華南商業銀行西門分
        行查詢，並無該筆四百萬元存款交易，此有華南商業銀行西門分行八十七年
        五月八日華西存字第四九號函附卷可參（見台灣士林地方法院檢察署八十七
        年度偵字第六一三號卷第九二頁）；犯罪事實（四）部分，經向中國信託商
        業銀行查詢，並無該筆一千萬元、二百萬元存款交易，且存單號碼 0000000
        、0000000之存單，存款人並非基金會，存單號碼0000000之存單金額應為四
        百萬元，並非五百萬元，此有中國信託商業銀行八十七年六月四日城中發文
        （87）櫃字第八七一０七二００四七號函及檢送之資料一冊（證物外放）可
        證，而華南商業銀行西門分行亦以八十七年五月八日華西存字第四九號函覆
        稱並無該筆交易（見士林地檢署八十七年度偵字第六一三號卷第九二頁）。
  （三）被告丙○○雖辯稱：因考量利率過低而經董事會決議以定期存單向銀行質押
        借款，轉存定存，前開解約或提款均係奉基金會董事長乙○○指示，因定期
        存單質借銀行一定要簽發台灣銀行支票，且基金會的錢直接流入乙○○帳戶
        有所不便，所以才將台灣銀行支票交付丁○○存入帳戶兌領後，提出現金交
        付乙○○，基金會之存單在保險箱，印鑑章及瑾安公司、徠安公司印章均由
        乙○○保管，如非乙○○同意，伊如何能夠領款云云，於本院審理時則改稱
        ：因領取的金額大，開台灣銀行支票比較安全，如果有意侵占就不會開台灣
        銀行支票留下紀錄了云云；惟查：
      １、依告訴人提出之董事會紀錄以觀，並無所謂董事會決議以存單向銀行辦理
          質借之情事（見台灣士林地方法院檢察署八十七年度偵字第六一三號卷第
          十七頁以下）。
      ２、被告丙○○雖否認保管基金會大小章、瑾安公司大小章及王錦耀之印章，
          並辯稱所有印章均由乙○○保管，所有領款行為均經乙○○同意且蓋章云
          云。惟查證人王錦耀於偵查、本院訊問及審理時，迭次到庭證稱基金會之
          大小章、存摺、存單及其華南商業銀行西門分行之存摺、印章（內為徠安
          公司存款）均由被告丙○○保管（見八十七年七月一日偵查訊問筆錄、本
          院八十九年五月十五日訊問筆錄、九十一年五月二十七日審理筆錄）。證
          人甲○○亦具結證稱其為瑾安公司負責人，瑾安公司大筆款項進出事前要
          經其同意，其並不知道八十四年一月十七日、八十五年五月九日瑾安公司
          帳戶提領四百萬元、三百萬元之事等語（見本院九十年十一月十九日訊問
          筆錄）。
      ３、經本院向中國信託商業銀行城中分行查詢，該行並未規定辦理存單質借需
          要開立台灣銀行支票，此有該行九十一年三月二十八日九一一０七二００
          四八號函在卷可稽。被告嗣見該函又改稱：因為領取的金額大，開台灣銀
          行支票比較安全云云，惟被告既辯稱台灣銀行支票「借用」被告丁○○提
          示兌領後，均係立即提領「現金」交付乙○○，則被告如最終仍以大筆「
          現金」交付乙○○，初始又何需以安全之故要求銀行簽發台灣銀行支票？
          其所辯顯見情虛。
      ４、被告雖辯稱係受乙○○指示，乙○○告知基金會的錢不宜直接流入乙○○
          個人戶頭，所以才將台灣銀行支票存入被告丁○○帳戶兌領後，提領現金
          交付乙○○云云。惟查：
        (1)乙○○堅決否認有指示被告為上開行為，且被告所謂以台灣銀行支票存入
          被告丁○○帳戶兌領後，另提出同額現金交付乙○○一節，業經乙○○堅
          詞否認。
        (2)被告不僅無法提出任何證據證明台灣銀行支票流入被告丁○○帳戶兌領後
          ，有提領「現金」交付乙○○一事；且經查前開台灣銀行支票由被告游松
          正台灣銀行帳號000000000000之帳戶兌領後，其中八十四年
          一月十八日兌領之四百萬元、八十四年二月二十日兌領之四百五十萬元、
          八十四年七月二十七日兌領之二百七十萬元係立即以轉帳方式支出，經再
          追查前開轉帳流向：
          前述四百萬元其中三百萬元係匯入案外人張英夫帳戶，一百萬元領現金
            ；
          前述四百五十萬元，其中三百萬元轉匯入被告丁○○華南商業銀行新生
            分行帳戶，另一百五十萬元則提領現金；
          前開二百七十萬元，轉匯入被告丁○○華南商業銀行新生分行帳戶；
          以上情形有台灣銀行總行九十年十月五日（九０）銀營乙密字第一八０二
          ０號函檢送之交易資料影本可參。而質之被告丁○○，亦自承「張英夫」
          為其債權人（見九十年十一月十九日訊問筆錄），益見被告二人之前所辯
          ：「借用」被告丁○○帳戶「洗錢」兌領台灣銀行支票後，立即提領現金
          交付乙○○一節，應非事實。
        (3)且衡情被告丙○○若僅係受乙○○指示：基金會款項不宜直接流入乙○○
          個人帳戶，始「借用」其夫即被告丁○○帳戶提示兌領台灣銀行支票洗錢
          ，何以被告於八十三年一月二十五日辦理存單質借九百萬元，僅其中五百
          萬元台灣銀行支票「借用」被告丁○○帳戶提示？另一紙四百萬元台灣銀
          行支票仍直接存入乙○○個人設於華南商業銀行西門分行帳戶【即犯罪事
          實一（二）】？何以從乙○○個人、王錦耀、瑾安公司華南商業銀行西門
          分行帳戶提領之金額，也要開立台灣銀行支票存入被告丁○○帳戶？
        (4)被告丁○○見本院查得前開資金轉匯入其債權人張英夫戶頭，又改稱，因
          經商需要金錢周轉，曾拜託被告丙○○向他人調錢，被告丙○○則辯稱伊
          係向乙○○借款三百萬元，沒有約定利息，後來跟公司鬧的不愉快，所以
          要丁○○開三百八十萬元台灣銀行支票還給乙○○，八十萬元算利息等語
          （見本院九十年十一月十九日訊問筆錄），經訊問乙○○，其坦承有於八
          十五年八月十五日收到面額三百八十萬元之台灣銀行支票一紙，惟堅稱該
          支票是因被告受伊委託代繳房屋貸款，竟將款項侵占，被伊發現後才簽發
          台灣銀行支票償還等語（見本院九十一年一月十四日訊問筆錄）。本院認
          ：被告自八十五年檢察官開始偵查，迄本院查得被告丁○○將部分款項轉
          匯入其債權人張英夫帳戶前，均辯稱所有台灣銀行支票存入被告丁○○帳
          戶僅係受乙○○指示洗錢，之後均已立即悉數提領現金交付乙○○云云，
          從未指稱有向乙○○借貸之事，迨至本院九十年十月間查得前開資金匯還
          被告丁○○債權人張英夫後，被告始改稱係向乙○○借貸云云，被告所辯
          顯不足採信。
        (5)且被告丙○○於偵查中辯稱係依乙○○之指示挪用基金會款項，惟辯稱王
          錦萬會把錢給她讓她補回，應該都有補回去（見八十七年七月一日訊問筆
          錄），並辯稱從七十四年開始在基金會任職，擔任會計，後來因為被搶，
          精神狀況不好所以口頭向乙○○辭職（見八十七年二月三日訊問筆錄），
          惟經檢察官追查基金會存款確有短少，被告丙○○於起訴後又改稱：離職
          是因乙○○陸續累積一千二百萬元無法補回，要伊作帳抵沖，離職前就已
          鬧得很不愉快才離開云云（見本院八十八年九月二十九日訊問筆錄），所
          辯前後不符已難採信。且被告丙○○於本院九十一年五月二十七日審理期
          日又稱本件所有行為均受乙○○指示，也是乙○○指示伊於職務制作之文
          書上隨便填寫存單號碼云云，惟查卷附被告丙○○制作之定期存單明細表
          、損益表、資產負債表、試算表上，根本沒有任何存單號碼之記載，被告
          丙○○企圖嫁禍於乙○○以卸責之心態，已昭然若揭。
      ５、被告另辯稱：如有意侵占就不會叫銀行開台灣銀行支票留下可供追查之資
          料云云。惟查被告前開領款金額，每筆均逾一百萬元，依銀行作業實務，
          提領鉅額現金者，必定要求實際前來領款之人留下姓名、資料，如認可疑
          尚有以電話向本人確認者，此為公知之事實，被告有心盜領存款，根本無
          法以提領現金之方式遂行犯罪；但以開立台灣銀行支票之方式，則可巧妙
          避開前開規定，且被告如果挪用數日即自行填補，基金會及瑾安公司等人
          甚難發現其弊。
      ６、至於被告丙○○請求調查乙○○為女兒辦嫁妝之款項從何而來，是否有挪
          用基金會或公司帳款云云，乃事關乙○○本身有無其他涉及不法之情事，
          與本件被告有無犯罪無關，尚無調查之必要，併此說明。
  （四）至於被告丁○○雖辯稱：被告丙○○說她很忙，要伊把錢暫時存入伊戶頭，
        伊僅係受太太即被告丙○○之託，提示台灣銀行支票，兌現後立即提領現金
        交付被告丙○○，不清楚被告丙○○與基金會、瑾安公司、王錦耀、乙○○
        之間關係云云。惟查前述透過被告丁○○帳戶提示台灣銀行支票之情形，多
        達十四次，且金額分別為一百五十萬元、五百萬元、一百萬元、一百萬元、
        二百八十萬元、一百萬元、四百五十萬元、二百萬元、四百萬元、四百五十
        萬元、二百萬元、二百七十萬元、一百萬元、三百萬元，總計金額高達三千
        六百萬元，且經查部分根本是兌現後再轉匯被告丁○○其他帳戶或被告丁○○之債權人張英夫，已如前述，足見被告丁○○辯稱僅係單純幫忙太太提示
        支票，不知其詳云云，根本係卸責之詞，不足採信。而被告丁○○分擔之行
        為，雖係於被告丙○○侵占存單或詐欺取得台灣銀行支票完成後，將台灣銀
        行支票提示兌領成為現金，但由被告丙○○長達三年十四次盜領款項或質借
        ，均要求銀行開立台灣銀行支票，並交付被告丁○○存入丁○○帳戶兌領，
        足見渠二人事前即有縝密之計畫及犯意聯絡，而推由被告丙○○實施犯罪事
        實欄一、二所述之犯行。被告丁○○仍應論以共同正犯。
  （五）況本院徵得被告丙○○、丁○○及告訴人之代表人乙○○之同意，將渠三人
        送往法務部調查局進行測謊鑑定，經法務部調查局以控制問題法、混合問題
        法、緊張高點法進行測謊，被告丙○○所稱「乙○○有指示渠將定存單解
        約、質借；系爭存入丁○○帳戶款項，渠有轉交給乙○○；乙○○有指
        示渠制作不實的財務紀錄；基金會的定存單、印鑑等物品不是由渠保管」
        經測試均呈情緒波動反應，應係說謊。被告丁○○所稱「渠不知道丙○○
        有無侵占基金會的款項；渠不知道乙○○有無指示丙○○作不實的財務紀
        錄；系爭存入其帳戶款項，渠沒有侵吞私用」經測試均呈情緒波動反應，
        應係說謊。而乙○○所稱「渠沒有指示丙○○制作不實的財務紀錄；渠
        沒有指示丙○○將定存單解約、質借；丙○○有侵占基金會的款項」經測
        試均無情緒波動反應，應未說謊，此有法務部調查局（八九）陸（三）字第
        八九０一六四八０號鑑定通知書附卷可參。按「測謊鑑定，係依一般人在說
        謊時，會產生遲緩、緊張、恐懼、不知等心理波動現象，乃以科學方法，由
        鑑定人利用測謊儀器，將受測者之上開情緒波動反應情形加以紀錄，用以判
        別受測者之供述是否真實。故測謊鑑定，倘鑑定人具備專業之知識技能，復
        事先獲得受測者之同意，所測試之問題及其方法又具專業可靠性時，該測謊
        結果，如就否認犯罪有不實之情緒波動反應，雖不能採為有罪判決之唯一證
        據，但非無證據能力，仍得供裁判之佐證，其證明力如何，事實審法院自得
        依職權自由判斷」（最高法院八十七年度台上字第三九二八號判決參照）。
        本院依前開證據及參酌測謊結果顯示被告丙○○、丁○○呈情緒波動說謊反
        應，告訴人之代表人乙○○則無情緒波動反應，認被告所辯均係卸責之詞，
        不足採信。事證明確，被告犯行洵堪認定，應予依法論科。
二、有關犯罪事實欄一（一）、（三）、（四）、（六）、（八）、(九)、（十三）
    、（十四）之犯罪事實，被告二人係以犯意聯絡，推由被告丙○○以偽造之取款
    憑條向銀行詐領款項花用，使銀行陷於錯誤，而簽發台灣銀行支票交付，自應成
    立刑法第二百十六條、第二百十條行使偽造私文書罪及刑法第三百三十九條第一
    項詐欺罪（最高法院八十一年度台上字第六三一一號判決參照）；犯罪事實欄（
    二）、（五）、（七）、（十）、（十一）、（十二）之犯罪事實，被告二人係
    以犯意聯絡，推由被告丙○○將職務保管之存單持向銀行為解約、質押借款之處
    分行為，顯係將存單易持有而為所有，應論以刑法第三百三十六條第二項業務侵
    占罪，嗣再持業務侵占取得之存單，偽造存單質押借據＼單筆押借申請書向銀行
    取款，或盜用基金會及董事長原留印鑑章向銀行辦理存單提早解約，使銀行陷於
    而簽發台灣銀行支票交付，係另犯刑法第二百十六條、第二百十條行使偽造私文
    書罪、第三百三十九條第一項詐欺取財罪。犯罪事實欄二被告丙○○於負責登載
    之定期存單明細表、資產負債表、試算表、損益表上故為不實登載後持向基金會
    董事會行使，係犯刑法第二百十六條、第二百十五條行使業務登載不實文書罪；
    被告丙○○將面額四百萬元之定期存單影印後變造金額為五百萬元，以影印方式
    製造實際上不存在之一千萬元、二百萬元存單影本，嗣並於偽造、變造存單影本
    私文書後，持向基金會董事會行使，應論以行使偽造、變造私文書罪。被告丙○○、丁○○就犯罪事實欄一、二全部之犯罪事實，有犯意聯絡，行為分擔，應論
    以共同正犯，所犯刑法第三百三十六條第二項業務侵占罪、第二百十五條業務文
    書登載不實罪所係身分犯，被告丁○○無身分之人與有身分之被告丙○○共同實
    施犯罪，雖無特定關係，依刑法第三十一條第一項規定仍以共犯論。被告盜用印
    章為偽造私文書之部分行為，偽造、變造私文書後持向銀行或基金會行使，偽造
    、變造私文書之低度行為，為行使偽造、變造私文書之高度行為所吸收，不另論
    罪。被告先後多次行使偽造變造私文書、詐欺取財、業務侵占、行使業務登載不
    實文書之犯行，時間緊接，所犯各構成要件相同，應各論以連續犯一罪，並均加
    重其刑。所犯連續業務侵占罪、連續行使偽造變造私文書罪、連續詐欺取財罪、
    連續行使業務登載不實文書罪四罪，有方法目的之牽連關係，應從重依連續業務
    侵占罪處斷。（原起訴檢察官雖認為被告丙○○係另行起意，而犯犯罪事實欄二
    之各罪，但經公訴檢察官到庭更正被告丙○○係牽連而犯前開各罪）。被告如犯
    罪事實一（二）、（五）、（七）、（八）、（十）、（十一）、（十二）、（
    十三）欄所載之詐欺取財、行使偽造私文書之犯行，雖未經檢察官起訴，然與起
    訴業務侵占罪部分，具牽連犯裁判上一罪關係，為起訴效力所及；而犯罪事實欄
    一（一）、（三）、（四）、（六）、（九）、（十四）之犯罪事實，雖未經檢
    察官起訴，然因所涉行使偽造私文書罪、詐欺取財罪，與前開為起訴效力所及之
    行使偽造私文書罪、詐欺取財罪，復分別具有連續犯裁判上一罪關係，亦為起訴
    效力所及，均得由本院併予審理。被告丁○○如犯罪事實欄二之犯行，雖未經檢
    察官起訴，然與起訴犯罪事實欄一之犯行，有牽連犯裁判上一罪關係，亦為起訴
    效力所及，而得併由本院審理，特此說明。爰審酌被告二人於犯罪後飾詞否認，
    毫無悔意，並參酌其犯罪手法，犯罪所生損害，分別量處如主文所示之刑。
據上論斷，應依刑事訴訟法第二百九十九條第一項前段、刑法第二十八條、第三十一
條、第五十六條、第三百三十六條第二項、第三百三十九條第一項、第二百十六條、
第二百十條、第二百十五條、第五十五條，罰金罰鍰提高標準條例第一條前段判決如
主文。
本案經檢察官蘇佩鈺到庭執行職務
中      華      民      國      九十一年      六      月    十    日
                                臺灣士林地方法院刑事第四庭
                                              法  官  洪  慕  芳
右正本證明與原本無異。
如不服本判決，應於判決送達後十日內，向本院提出上訴狀。
                                              書記官  田  汲  雷
中      華      民      國      九十一      年      六      月   十三   日
附錄本案論罪科刑法條全文：
刑法第三百三十六條第二項：
  對於業務上所持有之物，犯前條第一項之罪者，處六月以上五年以下有期徒刑，得
  併科三千元以下罰金。
刑法第三百三十九條第一項：
  意圖為自己或第三人不法之所有，以詐術使人將本人或第三人之物交付者，處五年
  以下有期徒刑、拘役或科或併科一千元以下罰金。
刑法第二百十六條
  行使第二百十條至第二百十五條之文書者，依偽造、變造文書或登載不實事項或使
  登載不實事項之規定處斷。
刑法第二百十條
  偽造、變造私文書，足以生損害於公眾或他人者，處五年以下有期徒刑。
刑法第二百十五條
  從事業務之人，明知為不實之事項，而登載於其業務上作成之文書，足以生損害於
  公眾或他人者，處三年以下有期徒刑、拘役或五百元以下罰金。
